【裁判字號】    99,台上,3104
【裁判日期】    990520
【裁判案由】    違反毒品危害防制條例等罪
【裁判全文】
最高法院刑事判決            九十九年度台上字第三一０四號
上  訴  人  台灣高等法院高雄分院檢察署檢察官
被      告  甲○○
上列上訴人因被告違反毒品危害防制條例等罪案件，不服台灣高
等法院高雄分院中華民國九十九年三月十日第二審判決（九十八
年度上易字第八九七號，起訴案號：台灣高雄地方法院檢察署九
十八年度偵字第二九八三號），提起上訴，本院判決如下：
    主  文
原判決關於持有第二級毒品部分撤銷，發回台灣高等法院高雄分
院。
其他上訴駁回。
    理  由
一、發回（即持有第二級毒品有罪）部分：
檢察官起訴指被告甲○○涉犯毒品危害防制條例第十條第二項幫
助施用第二級毒品罪嫌，原判決維持第一審論處被告持有第二級
毒品罪刑部分之判決，雖屬不得上訴第三審之案件，然第一審審
理時，檢察官即主張被告被訴犯行應構成同條例第八條第二項轉
讓第二級毒品罪，並於第一審判處被告持有第二級毒品罪刑後，
爭執被告之行為應成立得上訴第三審之販賣或轉讓第二級毒品罪
而提起上訴，第二審雖認檢察官之上訴無理由，仍維持第一審論
處被告持有第二級毒品罪刑之判決，檢察官自仍得以原判決未論
處被告販賣或轉讓第二級毒品罪刑違背法令，提起第三審上訴，
合先敘明。
本件原判決認定被告有其事實欄所載犯行，因而維持第一審關於
論被告以持有第二級毒品罪，量處有期徒刑三月，併諭知易科罰
金折算標準及相關沒收從刑之部分判決，駁回檢察官在第二審關
於此部分之上訴；固非無見。
惟查：(一)、原判決認定被告明知綽號「慶瑜」之成年男子，於民
國「九十七年一月十七日」，在高雄縣岡山鎮某處之「三姊妹網
路咖啡店」兜售之藍色錠劑二顆，含有第二級毒品成分，因受林
立凱之託，代為購買第二級毒品，遂基於持有第二級毒品之犯意
，以新台幣（下同）一千元價格，向「慶瑜」之男子購得含有第
二級毒品甲基安非他命成分之藍色錠劑（起訴書誤載為第二級毒
品MDMA即俗稱搖頭丸）二顆，而持有之。嗣於九十八年一月十七
日下午二時三十分許，在高雄縣岡山鎮「空軍航空技術學院」旁
之郵局，為警查獲，並扣得上開含第二級毒品甲基安非他命成分
之藍色錠劑二顆，及與本件持有第二級毒品無關之含第三級毒品
Ｋ他命成分之粉末十一包等情。是否指被告受林立凱之託代購扣
案含甲基安非他命之二顆藍色錠劑而持有之時間為九十七年一月
十七日，且繼續持有至九十八年一月十七日下午二時三十分許始
交付林立凱而被查獲？若然，與檢察官起訴書事實欄一之(五)指被
告於九十八年一月十五日（檢察官於第一審審理時更正為同月十
七日），受林立凱之託，以每顆五百元之價格，向「慶瑜」之男
子購得MDMA後，在前開郵局前，交付數量不詳之MDMA於林立凱，
供軍中同袍趙組慶施用。於九十八年一月十六日十六時五十五分
許，林立凱為軍方安檢時查獲身上攜帶二顆一粒眠（即第三級毒
品硝甲西泮）及研磨盤後，通知警方逮捕，經林立凱供出毒品來
源，於同年月十七日十四時三十分許，為警在上開郵局前自被告
身上查扣第三級毒品Ｋ他命（愷他命）十一包、MDMA二顆及行動
電話一支之起訴事實是否同一，或有何關聯而得就原判決事實欄
所載事實予以審判，尚非無疑。又原判決認定有罪之事實，苟非
起訴範圍內之事實，則原判決即有已受請求事項未予判決及未受
請求事項予以判決之違法。倘原審係以起訴書所載在林立凱及被
告身上查扣之一粒眠及藍色錠劑第二級毒品之部分事實為審判基
礎，何以檢察官起訴事實指被告係於九十八年一月十七日（於第
一審審理時更正）代購而持有該扣案之第二級毒品錠劑，原審認
係於九十七年一月十七日所代購而持有，予以論罪科刑，卻未說
明對檢察官起訴犯罪時間即九十八年一月十七日購入該毒品前之
持有行為，何以得併予審判處罰之理由，亦嫌理由不備。(二)、審
理事實之法院，對於案內與待證事實有重要關係，而屬依法應予
調查之證據，如未依法調查或雖已調查而未調查明白，即與證據
未經調查無異，如率行判決，其判決當然為違背法令。又證據之
證明力，固屬於法院判斷之自由，但不得違背經驗法則，如其判
斷仍存有疑竇，則尚難遽採為被告有利或不利之認定。檢察官起
訴部分事實指在林立凱身上所查扣之第三級毒品一粒眠來自被告
，且在被告身上查扣愷他命十一包及MDMA二顆等情，並於第一、
二審主張被告有販賣、轉讓該項毒品之行為，則扣案之毒品究係
被告販賣、欲販賣之毒品，或係轉讓、欲轉讓之毒品，因攸關其
成立罪名之認定。原審未依被告及證人林立凱於警詢、事實審偵
審中之供述證據，詳加調查勾稽，並傳喚現場查獲之警員白歲華
作證，究明其查獲被告涉嫌之經過情形，而於判決內對卷內相關
證據之取捨詳加論述說明，以釐清前開查扣之毒品是否為檢察官
起訴所指被告因販賣、轉讓而持有，究明被告有無販賣或轉讓第
二、三級毒品之犯行及是否在起訴事實範圍之內，得予審判論科
。遽認被告僅成立持有第二級毒品罪，其調查職責猶有未盡，並
有理由不備之違失。檢察官上訴意旨指摘原審關於此部分之判決
不當，非無理由，應認有撤銷發回更審之原因。至原判決理由壹
第六段說明不另為無罪諭知部分，基於審判不可分原則，併予發
回更審，附此敘明。
二、駁回（即原判決維持第一審諭知無罪）部分：
按刑事訴訟法第三百七十七條規定：上訴於第三審法院，非以判
決違背法令為理由，不得為之；是提起第三審上訴，應以原判決
違背法令為理由，係屬法定要件。如果上訴理由書狀並未依據卷
內訴訟資料具體指摘原判決不適用何種法則或如何適用不當，或
所指摘原判決違法情事，顯與法律規定得為第三審上訴理由之違
法情形不相適合時，均應認其上訴為違背法律上之程式，予以駁
回。又犯罪事實之認定，應憑證據，如未能發現相當證據，或證
據不足以證明被告犯罪時，自不能以推測或擬制之方法，以為裁
判之基礎。而證據之取捨與證據之證明力如何，均屬事實審法院
得自由裁量、判斷之職權；茍其此項裁量、判斷，並不悖乎通常
一般人日常生活經驗之定則或論理法則，復於判決內論敘其何以
作此判斷之心證理由者，即不得任意指摘其為違法，而據為提起
第三審上訴之合法理由。原判決以公訴意旨另指：被告知悉林立
凱有施用第二級毒品MDMA之需求，竟基於幫助林立凱施用MDMA之
犯意，於下列時間、地點，先後四次幫助林立凱施用MDMA：(一)、
於九十七年十二月下旬某日，林立凱以其行動電話0000000000號
撥打被告所持之行動電話0000000000號，要求被告代為購買第二
級毒品MDMA，被告即向綽號「慶瑜」之男子，以MDMA每顆五百元
之價格購買，並在上開郵局前，交付數量不詳之MDMA予林立凱，
供林立凱軍中同袍李嘉峮施用。(二)、於九十七年十二月下旬某日
，被告受林立凱之託，向「慶瑜」購得MDMA後，交付數量不詳之
MDMA予林立凱，供其軍中同袍余志威施用。(三)、於九十八年一月
上旬某日，被告受林立凱之託，向「慶瑜」購得MDMA後，交付數
量不詳之MDMA予林立凱，供其軍中同袍趙組慶施用。(四)、於九十
八年一月十五日，被告受林立凱之託，向「慶瑜」購得MDMA後，
交付數量不詳之MDMA予林立凱，供其軍中同袍余志威施用。因認
被告四次涉犯毒品危害防制條例第十條第二項幫助施用第二級毒
品罪嫌云云。經審理結果，以林立凱委託被告代購毒品雖有數次
，然除最後為警查獲之該次，係代購第二級毒品與第三級毒品Ｋ
他命外，其他各次代購之毒品或為Ｋ他命，或為一粒眠，並無委
託被告代購第二級毒品MDMA之情形，而檢察官所舉之證據，亦不
足證明被告有代購交付MDMA之犯行；此外復查無其他證據足證被
告有檢察官所指此部分犯行。因認被告被訴此部分之犯罪尚屬不
能證明，而維持第一審諭知被告被訴此部分無罪之判決，駁回檢
察官在原審關於此部分之上訴；已於判決內詳敘其認定之理由。
核與卷內資料尚無不符，難認有違背法令情形。檢察官既未能舉
出明確證據證明被告此部分犯行；上訴意旨復未具體指明有何足
資證明被告有被訴此部分犯行之證據，為原審漏未依法調查，徒
以依被告之供述及林立凱之證詞，在在證明被告販賣毒品至少四
次，即三次為Ｋ他命與一粒眠，第四次為Ｋ他命與MDMA（實為甲
基安非他命與硝甲西泮混合之藍色錠劑）。又林立凱被查獲時身
上有硝甲西泮二顆、軍隊弟兄趙組慶託林立凱向被告購買之硝甲
西泮四顆、Ｋ他命二包，且林立凱、趙組慶、余志威等人經採尿
檢驗，亦有Ｋ他命陽性反應，而彼等施用毒品來源均由被告所販
售，已無爭議，林立凱更因轉讓毒品五次犯行，經軍事法庭判處
轉讓第三級毒品五罪刑，定應執行有期徒刑二年四月在案。原審
漏未調取該案卷證資料，以瞭解全貌並釐清被告販賣毒品之種類
與始末，僅論處被告持有第二級毒品一次之罪刑，有罪刑失衡之
違誤等與檢察官起訴代購交付而幫助施用第二級毒品MDMA無關之
事項，任意指摘原審關於此部分判決違背法令，難認係具體指摘
之合法上訴第三審理由。應認檢察官此部分之上訴違背法律上之
程式，予以駁回。
據上論結，應依刑事訴訟法第三百九十七條、第四百零一條、第
三百九十五條前段，判決如主文。
中    華    民    國  九十九  年    五    月   二十   日
                      最高法院刑事第八庭
                          審判長法官  洪  文  章
                                法官  王  居  財
                                法官  郭  毓  洲
                                法官  黃  梅  月
                                法官  邱  同  印
本件正本證明與原本無異
                                      書  記  官
中    華    民    國  九十九  年    五    月  二十五  日
                                                      Q

司法院資訊處製作；財團法人民間司法改革基金會備份。
